臺北高等行政法院判決
　　　　　　　　　　　　　　　　　　 93年度訴字第02617號
　　　　　　　　　　　　　　　.
原　　　告　台証綜合證券股份有限公司
代　表　人　甲○○
訴訟代理人　羅嘉希律師
　　　　　　吳敬恆律師
　　　　　　陳建宏（會計師）
被　　　告　財政部臺北市國稅局
代　表　人　張盛和（局長）
訴訟代理人　乙○○
上列當事人間因營利事業所得稅事件，原告不服財政部中華民國
93年6月4日台財訴字第0930014111號訴願決定，提起行政訴訟。
本院判決如下：
　　主  文
原告之訴駁回。
訴訟費用由原告負擔。
　　事  實
一、事實概要：原告89年度營利事業所得稅結算申報暨88年度未
    分配盈餘申報，對於被告核定尚未抵繳之扣繳稅額、證券交
    易所得分攤交際費及88年度未分配盈餘剔除彌補以往年度虧
    損等3項不服，申經復查結果，除追認尚未抵繳之扣繳稅額
    新台幣（下同）10,082,926元，變更核定尚未抵繳之扣繳稅
    額為4,250,269元外，其餘未獲變更，原告不服，提起行政
    訴訟，亦經決定駁回，遂提起本件行政訴訟。
二、兩造聲明：
　　(一)原告聲明：訴願決定、復查決定及原處分關於免稅證券交
      易所得分攤交際費部分及未分配盈餘部分均撤銷。
　　(二)被告聲明：駁回原告之訴。
三、兩造之爭點：所得稅法第37條所定交際應酬費限額之計算基
                礎為何？及同法第66條之9第2項第2款之「彌
                補以往年度之虧損」應如何認定？
　　(一)原告主張之理由：
      1.關於「免稅證券交易所得分攤交際費」部分：
        (1)兩造爭點，在於所得稅法第37條之交際應酬費限額，
          應以原告所主張依「全部業務營業收益」作為計算基
          礎或被告主張按「部門別營業收益」作為各部門別交
          際應酬費限額之計算基礎。經查，依所得稅法第24條
          規定，凡屬營利事業之費用，均可認列為減除項目，
          倘有不得認列減除之費用項目，依憲法第19條租稅法
          定主義，均應以法律明文定之。又所得稅法第37條對
          於交際應酬費限額之計算，既未明文規定應將事業各
          部門分別計算，亦無其他法律有此規定，則依租稅法
          定主義，自應以事業全部營業收入作為計算基準。
        (2)又依所得稅法第37條、營利事業所得稅查核準則第80
          條及營利事業所得稅結算申報書，對於營利事業實際
          列支之交際應酬費用，係採總額法之觀念，以事業全
          部營業額為基礎，用來計算全部交際應酬費用之限額
          。被告將原告業務以部門別加以劃分，作為計算各部
          門別交際應酬費用上限之作法，並無法律之依據，違
          反租稅法定主義，依法應予撤銷。
      2.「未分配盈餘加徵10%營所稅」部分：
        (1)按本部分之爭點，在於所得稅法66條之9第2項第2款
          所謂之「彌補以往年度之虧損」，是否應限於未分配
          盈餘加徵百分之10營所稅開始實施後（87年以後）之
          虧損。查所得稅法第66之9有關未分配盈餘加徵10%營
          營所稅之規定，係於86年12月30日公告，並自87年度
          開始施行，則依法律不溯既往之原則，86年度以前（
          含）之盈虧，自無該新增訂條文適用，至為明顯。被
          告認為86年年度以前之盈虧，有該條之適用，顯然違
          反法律不溯既往原則。
        (2)次按，兩稅合一制度實行前，對於營利事業未分配盈
          餘，係以所得稅法第76條之1加以規範，此即強制歸
          戶課徵股東所得稅，87年實施兩稅合一後，對於87年
          度後營利事業所得稅未分配盈餘，係以所得稅法第66
          條之9課稅，但86年度以前之營利事業所得稅未分配
          盈餘，仍以所得稅法第76條之1課稅，此由該條並未
          刪除可知，財政部90.4.17日台財稅字第0900451094
          號亦函釋在案，可見所得稅法對於未分配盈餘之課稅
          制度，係以87年1月1日分流，二者涇渭分明，互不相
          干。被告認原告86年度前之未分配盈餘，應以加徵10
          ％營所稅制度課稅，顯然錯誤。
        (3)又按，強制歸戶之目的，係避免營利事業之投資人為
          規避或遞延稅負，故意將盈餘留在營利事業內，因此
          在未分配盈餘累積到一定程度後，即依所得稅法第76
          條之1第1項規定，強迫營利事業將盈餘分給股東，並
          擬制股東已經獲配盈餘，屬稅法收付實現原則之例外
          規定。換言之，所得稅法第76條之1第1項對於86年度
          以前之營利事業未分配盈餘，係以法律擬制已經配發
          給股東，並歸戶給股東對股東課徵所得稅。是86年度
          以前之未分配盈餘，法律既擬制配發給股東，並對股
          東課徵所得稅，該未分配盈餘即與該營利事業脫鉤，
          論理上不可能再依所得稅法66之9用以彌補事業歷年
          之虧損，否則將等同對該未分配盈餘加徵10%營所稅
          ，形成重複課稅，侵害人民之財產權。
    (二)被告主張之理由：
      1.證券交易所得分攤交際費部分
        (1)按「業務上直接支付之交際應酬費用，其經取得確實
          單據者，得分別依左列之限度，列為費用或損失：一
          以進貨為目的，…二以銷貨為目的，…三以運輸貨物
          為目的，…四以供給勞務或信用為業者，…」為所得
          稅法第37條所明定。次按，「…二以買賣有價證券為
          專業之營利事業，因業務需要支付之交際費，其全年
          支付總額，以不超過左列標準為限：(一)買賣有價證券
          ，依所得稅法第37條第1項第1款及第2款規定辦理。
          (二)因有價證券所取得之股息、紅利及利息等投資收益
            ，准併入營業收入總額，依所得稅法第37條第1項
            第4款規定辦理，但投資收益80%（現行法係全額免
            計）免計入所得額部分，因實質免稅，則不應併計
            。」為財政部83年11月23日台財稅第000000000號
            函所釋示。
        (2)經查，原告為經營證券業務之綜合證券商，與一般投
          資公司之經營方式不同，其經紀、承銷、承銷作業處
          理費收入、承銷輔導費收入及其他收入、自營等各部
          門之組織架構及業務明確，各該部門因經營部門業務
          所發生之相關費用，自應個別歸屬於各該部門收支損
          益項下之營業費用認列，僅管理部門之損失費用因無
          法明確歸屬，始可按其費用性質，分別依部門薪資、
          員工人數或辦公室面積等作為合理歸屬之分攤基礎。
          但行為時所得稅法第37條規定交際費之列支係以與業
          務直接有關者為限，綜合證券商所營各部門業務所支
          付之交際費，自應依交際對象歸屬於各業務部門項下
          之營業費用（屬可明確歸屬之費用，應個別歸屬認列
          ），並分別依前揭規定標準限額列報。被告依前揭規
          定及財政部函釋，分別核算其非屬出售有價證券應稅
          業務部分交際費可列支之限額，及出售有價證券免稅
          業務部分交際費可列支之限額後，再將超過應稅業務
          部門可列支之交際費限額部分，移由免稅部門核認。
          此係採對業者最有利之計算方式，即將非屬出售有價
          證券應稅業務部分，讓業者享受全部之交際費限額，
          再將超過應稅業務部門可列支之交際費限額部分，歸
          屬為出售有價證券免稅業務部分之費用，轉自有價證
          券出售收入項下認列，於法並無不合。
      2.未分配盈餘部分：
        (1)按「自87年度起，營利事業當年度之盈餘未作分配者
          ，應就該未分配盈餘加徵10％營利事業所得稅，不適
          用第76條之1規定。前項所稱未分配盈餘，係指經稽
          徵機關核定之課稅所得額，加計…及減除左列各款後
          之餘額：…二彌補以往年度之虧損。…」及「本法第
          66條之9第2項第2款所稱彌補以往年度之虧損，係指
          營利事業以當年度之未分配盈餘實際彌補其以往年度
          累積虧損之數額……」所得稅法第66條之9第1項、第
          2項第2款所明定。又「…三又所得稅法第66條之9規
          定，營利事業計算其應加徵10％營利事業所得稅之未
          分配盈餘時，可減除彌補以往年度之虧損。而所稱彌
          補以往年度之虧損，依同法施行細則第48條之10第4
          項規定，係指營利事業以當年度之未分配盈餘實際彌
          補以往年度之虧損之數額，非僅限於87年度以後之虧
          損，故營利事業截至86會計年度止為累積虧損者，於
          計算稅額扣抵比率時，該虧損數應准予自其帳載累積
          未分配盈餘中減除。…」亦經財政部89年11月23日台
          財稅第0890457117號函釋在案。
        (2)原告88年度未分配盈餘申報金額為221,368,807元，
          其中項次15「彌補以往年度虧損」494,142,555元，
          被告原核定以依其股東會議紀錄及盈餘分配表截至88
          年底帳上並無累積虧損，乃否准減除彌補以往年度之
          虧損，核定原告88年度未分配盈餘為715,511,362元
          ，並無不合。又依依前揭財政部號函釋，所得稅法第
          66條之9第2項第2款所稱彌補以往年度虧損，係包括
          86年度以前及87年度以後各年之累積虧損，本件依原
          告所提示之股東會議紀錄及盈餘分配表截至88年底帳
          上並無累積虧損，其88年度未分配盈餘之計算，自無
          得減除「彌補以往年度之虧損」，原告所訴應扣除其
          88年度之虧損，顯有誤解，核無足採。
　　理  由
甲、證券交易所得分攤交際費部分：
    一按「營利事業所得之計算，以其本年度收入總額減除各項
      成本費用、損失及稅捐後之純益額為所得額。」「自中華
      民國79年1月1日起，證券交易所得停止課徵所得稅，…」
      及「業務上直接支付之交際應酬費用，其經取得確實單據
      者，得分別依左列之限度，列為費用或損失：一以進貨為
      目的，…二以銷貨為目的，…三以運輸貨物為目的，……
      四以供給勞務或信用為業者，以成立交易為目的，於成立
      交易時直接所支付之交際應酬費用：全年營業收益額在9,
      000,000元以下者，以不超過全年營業收益0.1％為限；…
      。全年營業收益額在9,000,000元以上45,000,000元以下
      者，超過部分所支付之交際應酬費用，以不超過0.6%為限
      ；…。全年營業收益額超過45,000,000者，超過部分所支
      付之交際應酬費用，以不超過0.4%為限；…。」所得稅法
      第24條第1項、第4條之1及第37條分別定有明文。
    二次按「…三以有價證券買賣為專業之營利事業，其營業費
      用及借款利息，除可合理明確歸屬者得按個別歸屬認列外
      ，應按核定有價證券出售收入、投資收益、債券利息收入
      及其他營業收入比例，計算有價證券出售部分應分攤之費
      用及利息，自有價證券出售收入項下減除。」「…二以買
      賣有價證券為專業之營利事業，因業務需要支付之交際費
      ，其全年支付總額，以不超過左列標準為限：(一)買賣有價
      證券，依所得稅法第37條第1項第1款及第2款規定辦理。
      (二)因有價證券所取得之股息、紅利及利息（包括短期票券
      之利息收入）等投資收益，准併入營業收入總額，依所得
      稅法第37條第1項第4款規定辦理，但投資收益80％（現行
      法係全額免計）免計入所得額部分，因實質免稅，則不應
      併計。」及「…其屬兼含經營證券交易法第15條規定三種
      證券業務之綜合證券商部分之分攤原則補充核釋如下：1.
      營業費用部分：其可明確歸屬者，得依個別歸屬認列：無
      法明確歸屬者，得依費用性質，分別選擇依部門薪資、員
      工人數或辦公室使用面積等作為合理歸屬之分攤基礎，計
      算有價證券出售部分應分攤之費用，不得在課稅所得項下
      減除。惟其分攤方式經選定後，前後期應一致，不得變更
      。」分別經財政部83年2月8日台財稅第000000000號、83
      年11月23日台財稅第000000000號及85年8月9日台財稅第
      85194404號函釋在案，核與所得稅法相關規定意旨無違，
      自得予以援用。
    三本件原告係綜合證券商，89年度營利事業所得稅結算申報
      列報交際費為104,043,792元，其中經紀承銷部門交際費
      列報73,018,752元，案經被告初查核算應稅業務之交際費
      限額為16,687,301元，因此，減除應稅部門交際費限額16
      ,687,301 元後，應轉列免稅所得之交際費為56,331,451
      元，重新核算自營部分應分攤交際費調增56,331,451元及
      前手息扣繳稅款轉列成本16,804,876元，核定證券交易所
      得為6,921,917元 (計算式如下：免稅證券所得列報數80,
      058,244元-調增歸屬免稅部門之交際費56,331,451元-前
      手息扣繳稅款轉列成本16,804,876元=證券交易所得6,921
      ,917 元。其中(一)非屬買賣有價證券應稅業務部分交際費
      限額：（經紀手續費收入2,385,071元+承銷業務收入268,
      904,037元+股務代理收入105,696,770元）x0.6%+126,000
      元=16,687,301元。(二)調增歸屬買賣有價證券免稅業務部
      分之交際費：申報經紀承銷部門交際費73,018,752元-應
      稅部門交際費限額16,687,301元=應轉列免稅所得之交際
      費56,331,451元)等情，有原告89年度營利事業所得稅結
      算申報書、被告核定通知書及復查決定書附原處分卷可稽
      ，堪信為真實。
    四原告起訴主張：其依全部業務為計算基礎列報前開交際費
      用，並未逾所得稅法第37條規定計算交際費之限額，自可
      全數認列，被告將原告業務以部門別加以劃分，作為計算
      各部門別交際應酬費用上限之作法，並無法律之依據，違
      反租稅法定主義，依法應予撤銷等語。
    五經查：
      (一)按所得稅法第37條交際費之列支係以與業務直接有關者
        為限，綜合證券商之經紀、承銷、自營等各部門經營業
        務所支付之交際費，自應依交際對象歸屬於各業務部門
        項下之營業費用，屬可明確歸屬之費用，應個別歸屬認
        列，僅管理部門（無營業收入）之損失費用因無法明確
        歸屬，始可按其費用性質，分別依部門薪資、員工人數
        或辦公室面積等作為合理歸屬之分攤基礎，故綜合證券
        商之經紀、承銷、自營等各部門經營業務所支付之交際
        費，自應依交際對象歸屬於各業務部門項下之營業費用
        （屬可明確歸屬之費用，應個別歸屬認列），並分別依
        所得稅法第37條規定標準限額列報，如由管理部門列支
        ，並依業務部門薪資、員工人數或辦公室面積等作為合
        理歸屬之分攤基礎，將造成自營部門免稅項目之相關成
        本費用歸由應稅項目吸收，綜合證券商將雙重獲益，不
        僅有失交際費限額列支之立法原意，並造成侵蝕稅源及
        課稅不公平之不合理現象。本件原告為經營證券業務之
        綜合證券商，其89年度營利事業所得稅結算申報，有關
        交際費部分並未依前述說明個別歸屬列報，而主張所得
        稅法第37條所定交際應酬費限額，應以全部業務營業收
        益為計算基礎，尚有未洽。
      (二)又查，被告為正確計算原告之免稅所得額，分別核算其
        非屬出售有價證券應稅業務部分交際費可列支之限額，
        及出售有價證券免稅業務部分交際費可列支之限額後，
        再將超過應稅業務部門可列支之交際費限額部分，移由
        免稅部門核認。此係採對業者最有利之計算方式，即將
        非屬出售有價證券應稅業務部分，讓業者享受全部之交
        際費限額，再將超過應稅業務部門可列支之交際費限額
        部分，歸屬為出售有價證券免稅業務部分之費用，轉自
        有價證券出售收入項下認列，惟因前手息扣繳稅款轉列
        成本變更為6,721,950元，其證券交易所得變更核定為
        17,004,843元（免稅證券所得列報數80,058,244元-調
        增歸屬免稅部門之交際費56,331,451元-前手息扣繳稅
        款轉列成本6,721,950元=證券交易所得17,004,843元）
        ，揆諸前揭說明，並無不合。原告執稱依其全部業務收
        入計算所得稅法第37條所定交際費限額為409,544,018
        元，其列報之交際費104,043,792元尚未達法定限額，
        應全數認列為費用云云，核不足採。
乙、未分配盈餘部分：
    一按「自87年度起，營利事業當年度之盈餘未作分配者，應
      就該未分配盈餘加徵10％營利事業所得稅，不適用第76條
      之1規定。前項所稱未分配盈餘，係指經稽徵機關核定之
      課稅所得額，加計同年度依本法或其他法律規定減免所得
      稅之所得額、不計入所得課稅之所得額、已依第39條規定
      扣除虧損及減除左列各款後之餘額：…二彌補以往年度之
      虧損。…」所得稅法第66條之9第1項、第2項第2款定有明
      文。
    二次按，所得稅法第66條之9第1項規定營利事業應就其未分
      配盈加徵10%營利事業所得稅，旨在避免營利事業藉保留
      盈餘規避股東或社員之稅負，並基於實施兩稅合一制度後
      之稅收損失，不應由股東以外之納稅義務人負擔，乃明定
      營利事業應自87年度起，就當年度之未分配盈餘加徵10%
      營利事業所得稅。又為正確計算應加徵10%營利事業所得
      稅之未分配盈餘，爰明定未分配盈餘之計算基礎。原則上
      以實際可供分配之稅後盈餘為準，即除當年度課稅所得額
      外，其屬依法減免所得稅之所得額、不計入所得課稅之所
      得額等，亦應併入計算未分配盈餘，同時各該營利事業依
      法不能分配或已不存在之所得，亦准予扣除，俾使未分配
      盈餘之計算臻於公平合理。故財政部89年11月23日台財稅
      第0890457117號函釋略以：「「…三又所得稅法第66條之
      9規定，營利事業計算其應加徵10%營利事業所得稅之未分
      配盈餘時，可減除彌補以往年度之虧損。而所稱彌補以往
      年度之虧損，…係指營利事業以當年度之未分配盈餘實際
      彌補以往年度之虧損之數額，非僅限於87年度以後之虧損
      ，故營利事業截至86會計年度止為累積虧損者，於計算稅
      額扣抵比率時，該虧損數應准予自其帳載累積未分配盈餘
      中減除。…」符合前揭規定之立法意旨，自得予以援用。
    三經查，原告88年度未分配盈餘申報，原列報未分配盈餘為
      221,368,807元，其中第14項「彌補以往年度虧損」為494
      ,142,555 元，惟依原告所提示之股東會議紀錄及盈餘分
      配表截至88年底帳上並無累積虧損等情，有原告88年度未
      分配盈餘申報書、88年度盈餘分未配表及89年度股東會議
      紀錄附處分卷可稽，並為原告所不爭。故被告以88年度未
      分配盈餘之計算，並無得減除「彌補以往年度之虧損」之
      之適用，而剔除原告列報減除之前開「彌補以往年度虧損
      494,142,555元，核定原告88年度未分配盈為715,511,362
      元，揆諸前揭說明，並無不合。原告主張依87年度前後未
      分配盈餘之課稅分流制度、法律不溯既往及避免重複課稅
      之理由，所得稅法第66條之9第2項第2款所謂之「彌補以
      往年度之虧損」，應限於87年以後之虧損云云，為原告主
      觀之法律見解，核與前揭規定之立法意旨不符，尚不足採
      。
丙、綜上所述，原處分並無違誤，復查、訴願決定遞予維持，均
    無不合，原告仍執陳詞及個人主觀之見解，請求撤銷訴願決
    定及原處分，為無理由，應予駁回。
據上論結，本件原告之訴為無理由，爰依行政訴訟法第98條第3
項前段，判決如主文。
中　　華　　民　　國　　94　　年　 　7　　月　　6　　 日
                       第四庭審判長法  官　徐瑞晃
                                   法  官　吳慧娟
                                   法  官　蕭惠芳
上為正本係照原本作成。
如不服本判決，應於送達後20日內，向本院提出上訴狀並表明上
訴理由，如於本判決宣示後送達前提起上訴者，應於判決送達後
20日內補提上訴理由書（須按他造人數附繕本）。
中　　華　　民　　國　　94　　年　 　7　　月　　6　　 日
            　　　　　　   　　　　書記官  李淑貞
